臺灣臺南地方法院臺南簡易庭民事判決
109年度南簡字第1112號
原      告  台新國際商業銀行股份有限公司

法定代理人  尚瑞強  
訴訟代理人  楊鵬遠律師
被      告  高華隆  
訴訟代理人  藍慶道律師
被      告  高華聰  
            黃時    
            許高慈蓮
參加訴訟人  聯邦商業銀行股份有限公司


法定代理人  李憲章  

訴訟代理人  黃宇蓮  
            柯易賢  
上列當事人間請求撤銷遺產分割登記事件，本院於民國110年3月
11日言詞辯論終結，判決如下：
   主      文
原告之訴駁回。
訴訟費用新臺幣壹仟伍佰伍拾元由原告負擔。
   事實及理由
一、本件被告高華聰、黃時、許高慈蓮經合法通知，均未於言詞
    辯論期日到場，核無民事訴訟法第386條所列各款情形，爰
    依原告之聲請，由其一造辯論而為判決。
二、原告起訴主張： 
（一）被告高華聰積欠原告新臺幣（下同）143,581元本息未清
      償，被告高華聰之父即被繼承人高三和死亡時遺有坐落臺
      南市○○區○○段000地號土地（權利範圍2分之1，以下簡稱
      系爭土地）；又因被告高華聰於繼承開始後處分原已取得
      之財產上權利，乃與被告等人合意，僅由被告高華隆就系
      爭土地為繼承登記，被告高華聰則放棄繼承登記，被告等
      人行為等同將被告高華聰應繼承之財產權利即應繼分無償
      移轉予被告高華隆，自有害於原告之債權，爰依民法第24
      4條第1項規定行使撤銷權。
（二）對被告抗辯之陳述：
　　1.被告高華隆辯稱被告高華聰於高三和生前因不定期、不定
      額索借金額周轉而積欠其款項約450萬元，乃空口無憑之
      詞，未據提出任何資金往來資料以供佐證，且數十萬元並
      非小額款項，依一般常民習慣，多以金融機構匯款轉款項
      ，被告僅以一紙協議書佐證欠款，以此主張繼承人間分割
      協議非屬無償行為，應屬無稽。另證人高瑞祥證稱被告高
      華聰向高三和索借金額周轉款項約500、600萬元等語，亦
      未提出任何資金往來資料以供佐證，僅以證人高瑞祥指稱
      現場親眼所見一、二次由高三和交付現金予被告高華聰，
      且無敘明具體數額，何以證明累計達500、600萬元？
　　2.被繼承人高三和遺產估值達2,338,384元，縱被告高華隆
      抗辯被告高華聰受有部分遺產10萬元、手尾錢、部分金鉓
      等物，但此與系爭土地價額差距極大，被告等人顯未依法
      定應繼分平均分配予各法定繼承人；且不動產總價額達上
      千萬元，事關重大財產分配，被繼承人生前未立遺囑，繼
      承人等在被繼承人死亡後任意書寫以一紙協議書，未免過
      於草率，不僅侵害部分繼承人權利，更使被告高華聰陷於
      無資力償還債務之處境，致原告等債權人求償無門蒙受損
      害。另協議書內文記載由被告黃時、高華隆等二人共同繼
      承，然而登記時卻各自分別繼承個別地號之持分，協議書
      內容與實際登記略有出入，應認此協議書乃被告等人於臨
      訟拼湊而出，實難採信。況證人高瑞祥與證人即被告許高
      慈蓮對於訂立協議書之時點說詞不一致，亦無法說明協議
      書落款日期是否即簽立日期，應認此協議書及其內容事實
      不生效力。
　　3.證人即被告許高慈蓮乃繼承人之一，屬利害關係人，又被
      告高華隆要求被告許高慈蓮作不利於己之協議，悖於常理
      ，且證人高瑞祥與被告等人同住關係密切，且為旁系血親
      之至親親屬，證詞之客觀性明顯薄弱。
（三）聲明：
    1.被告間就系爭土地之所有權原應繼承之應有部分，於民國
      105年7月19日以分割繼承為原因所為之行為，及於105年1
      1月8日所為分割繼承登記之物權行為，均應予撤銷，應回
      復登記為被告公同共有繼承。
    2.訴訟費用由被告負擔。
三、被告高華隆抗辯略以：　
（一）被繼承人高三和過世後，其法定繼承人即被告等四人就高
      三和所遺之遺產如何分配、喪葬費用及被告高華聰先前積
      欠高三和及其他兄弟姊妹之債務等問題為協議，高三和生
      前借款予被告高華聰共計約450萬元，及積欠其他兄弟姊
      妹之借款債務部分及扶養父母親之情形，一併全盤考量後
      ，同意日後其他繼承人不得再對被告高華聰求償，且遵從
      高三和之遺願及傳統習俗，被告等四人乃協議系爭土地歸
      被告高華隆一人繼承取得，其他遺產由母親即被告黃時繼
      承取得，女兒即被告許高慈蓮及被告高華聰均同意不繼承
      系爭土地，而其餘遺產如現金10萬元則分配予被告高華聰
      ，手尾錢約3萬元及首飾、金飾等動產則分配予被告高華
      聰、高華隆及許高慈蓮平均取得，是被告高華聰事實上並
      非完全無繼承高三和之遺產。
（二）被告固以遺產分割協議方式將渠等繼承高三和所有之系爭
      土地歸由被告高華隆一人繼承取得，惟各法定繼承人事實
      上亦平均繼承高三和之其他動產，且此等遺產分割協議方
      式係源自被告間基於繼承人之身分關係，就系爭土地及其
      他遺產之權利互為權衡考量高三和生前受扶養照護情事及
      其個人遺願、地方習俗及所有情狀，經全體繼承人協議後
      ，再行分配系爭土地及其他動產財產之權利，性質上為多
      數繼承人之共同行為，而非僅係被告高華聰一人單獨之財
      產處分行為，顯然並非為被告高華聰之「無償行為」；況
      徵諸一般社會常情，通常於分配遺產時，往往會考量被繼
      承人生前意願、繼承人對被繼承人之貢獻（有無扶養之事
      實）、家族成員間感情、被繼承人生前已分配予各繼承人
      之財產（贈與之歸扣）、承擔祭祀義務等諸多因素，始能
      達成本件該遺產分割協議。被告間就系爭土地所為之遺產
      分割協議及繼承登記行為，牽涉諸多親屬間身分上因素，
      與繼承人間、繼承人與被繼承人間密切相關而具有屬人性
      ，遺產分割權利之行使顯非單純以財產為標的。故被告間
      就高三和所遺系爭土地所為之遺產分割協議，及依該協議
      所為分割遺產行為，概係基於繼承人之身分關係所為行為
      ，為高度人格自由之表現，非僅單一債務人之無償行為或
      贈與行為。
（三）再者，債權人貸予款項予債務人時所評估者，衡係對債務
      人本身之資力，通常不會就將來未必發生之情事，例如債
      務人之被繼承人之資力予以評估，故債權人自應以債務人
      個人之財產為其信賴之基礎，如認不足，應於借款時附加
      保證人或抵押物等擔保，故債權人對債務人之被繼承人財
      產之期待，難認有何法律上應予保護之必要；且窺民法第
      244條規定行使撤銷權之立法目的，乃在保全債務人原有
      之債權清償力，並非在使債務人增加其清償力，本件舉重
      以明輕，繼承人基於身分關係所為之遺產分割協議，亦不
      容債權人依該規定行使撤銷權甚明。
（四）聲明：
　　1.原告之訴駁回。
　　2.訴訟費用由原告負擔。　　　　　
四、被告高華聰、黃時、許高慈蓮經合法通知，未於言詞辯論期
    日到場，亦未提出任何書狀作何聲明及陳述。
五、得心證之理由：
（一）本件原告主張其為被告高華聰之債權人、被告均為被繼承
      人高三和之繼承人、被告等人就高三和之遺產即系爭土地
      已為遺產分割協議及辦理遺產分割登記，而由被告高華隆
      單獨取得系爭土地所有權之事實，業據提出與其所述相符
      之系爭土地登記謄本、異動索引、信用卡申請書、帳務查
      詢明細、戶籍謄本及繼承系統表為憑，且為到場被告高華
      隆所不爭執，而被告高華聰、黃時、許高慈蓮經合法通知
      ，均未於言詞辯論期日到場爭執，亦未提出任何書狀作有
      利於己之陳述；依上開調查證據之結果，堪信原告此部分
      主張為真實。
（二）按債權人得依民法第244條規定行使撤銷權者，以債務人
      所為非以其人格上之法益為基礎之財產上之行為為限，若
      單純係財產利益之拒絕，如贈與要約之拒絕，第三人承擔
      債務之拒絕，繼承或遺贈之拋棄，自不許債權人撤銷之（
      最高法院69年度台上字第1271號裁判意旨參照）。又債權
      人得依民法第244條規定行使撤銷訴權者，以債務人所為
      非其人格上之法益為基礎之財產上之行為為限，繼承權係
      以人格上之法益為基礎，且拋棄之效果，不特不承受被繼
      承人之財產上權利，亦不承受被繼承人財產上之義務，故
      繼承權之拋棄，縱有害及債權，仍不許債權人撤銷之（最
      高法院73年度第2次民事庭會議決議意旨參照）。經查，
      被告就高三和之遺產即系爭土地已為遺產分割協議及辦理
      遺產分割登記，並由被告高華隆單獨取得系爭土地所有權
      之事實，已如前述；而被告就系爭土地所為遺產分割協議
      ，係被告間基於繼承人之身分關係，就系爭土地之權利互
      為協議後，再行分配系爭土地之權利，為多數繼承人之共
      同行為，徵諸一般社會常情，被告間分配系爭土地之權利
      時，往往會考量被繼承人生前意願、繼承人對被繼承人之
      貢獻（有無扶養之事實）、家族成員間感情、被繼承人生
      前已分配予各繼承人之財產（贈與之歸扣）、承擔祭祀義
      務等諸多因素，始能達成該遺產分割協議。故被告間就系
      爭土地所為遺產分割協議及辦理遺產分割登記行為，乃被
      告基於繼承人之身分關係，考量上開因素而為，係高度人
      格自由之表現，揆諸前開說明，尚非原告依民法第244條
      所得請求撤銷之標的。
（三）從而，原告依民法第244條之規定，基於被告高華聰之債
      權人地位，請求撤銷被告間就系爭土地所為之遺產分割協
      議及遺產分割繼承登記行為，並請求應將系爭土地回復登
      記為被告公同共有繼承，均無理由，不應准許。
六、本件事證已臻明確，兩造其餘攻擊防禦方法及所舉未經援用
    之證據，經本院斟酌後，認為均不足以影響本判決之結果，
    爰不一一論述，併此敘明。
七、按訴訟費用，由敗訴之當事人負擔；法院為終局判決時，應
    依職權為訴訟費用之裁判，民事訴訟法第78條及第87條第1
    項分別定有明文。經核本件訴訟費用額為1,550元（即第一
    審裁判費），而原告之請求為無理由，爰依上開規定確定原
    告應負擔之訴訟費用如主文第2項所示。
八、據上論結，原告之訴為無理由，依民事訴訟法第385條第1項
    前段、第78條、第87條第1項，判決如主文。
中　　華　　民　　國　　110 　年　　3 　　月　　25　　日
                          臺灣臺南地方法院臺南簡易庭
                                法  官  王 獻 楠
上為正本係照原本作成。
如不服本判決，應於送達後20日內，向本院提出上訴狀並表明上
訴理由，如於本判決宣示後送達前提起上訴者，應於判決送達後
20日內補提上訴理由書（須附繕本），如委任律師提起上訴者，
應一併繳納上訴審裁判費。
中　　華　　民　　國　　110 　年　　3 　　月　　25　　日
                                書記官  蕭 雅 文